臺灣臺北地方法院民事判決
109年度保險字第76號
原      告  劉沈綢
訴訟代理人  湯其瑋律師
被      告  新光人壽保險股份有限公司

法定代理人  潘柏錚
訴訟代理人  林材勇律師
上列當事人間請求給付保險費事件，本院於民國110年11月10日
言詞辯論終結，判決如下：
    主      文
原告之訴及假執行之聲請均駁回。
訴訟費用由原告負擔。　
    事實及理由
壹、程序方面：被告新光人壽保險股份有限公司（下稱新光人壽
    保險公司）之法定代理人原為許澎，嗣於訴訟繫屬後變更為
    潘柏錚，有被告新光人壽保險公司第20屆第20次董事會議事
    錄、公開資訊觀測站查詢頁面在卷可稽（見本院卷第233至2
    35頁），茲據潘柏錚於民國110年6月23日具狀聲明承受訴訟
    （見本院卷第231頁），於法並無不合，應予准許。
貳、實體方面：
一、原告主張：訴外人劉怡瑩（即伊之女兒）於105年12月30日以自己為要保人及被保險人與被告簽訂新光人壽長扶雙享B型殘廢照護終身健康保險契約（下稱系爭保險契約），並約定保險金額新臺幣（下同）3萬元。劉怡瑩嗣於108年10月25日因車禍意外致有創傷性顱內出血併顱骨骨折情形，經診斷為昏迷指數3分，對光無反應，顯示瀰漫性大腦功能異常，大腦皮質無任何皮質電生理活動，腦波圖明顯異常，需靠呼吸器維持呼吸，四肢無肌肉張力，需管灌飲食之植物人狀態，已符合系爭保險契約所附殘廢程度與保險金給付表（下稱系爭附表）項次1-1-1「中樞神經系統機能遺存極度障害，包括植物人狀態或器切呼吸器輔助，終身無工作能力，為維持生命必要之日常生活活動，全須他人扶助，經常需醫療護理或專人周密照護者」（下稱系爭項次），殘廢等級為1，給付比例100％。故依系爭保險契約第10條第1項、第11條第1項約定，被告應給付按保險金額20倍乘以100％給付比例之「殘廢保險金」60萬元（計算式：30,000×20×100％＝600,000），及應給付按保險金額20倍乘以100％給付比例之「意外殘廢保險金」60萬元（計算式：30,000×20×100％＝600,000），被告另應依系爭保險契約第2條第8款、第12條第1項、第2項約定，依週年利率2.25％貼現計算，一次給付保證給付期間180月之「殘廢生活扶助保險金」527萬8,500元（計算式：30,000×1×180×0.9775＝5,278,500，下合稱系爭保險金）。而劉怡瑩已於108年11月14日死亡，伊為劉怡瑩之法定繼承人而屬系爭保險金給付之受益人，自得向被告請求給付系爭保險金，爰依系爭保險契約第2條第8款、第10條第1項、第11條第1項、第12條第1項、第2項約定，請求被告給付系爭保險金647萬8,500元（計算式：600,000＋600,000＋5,278,500＝ 6,478,500）及利息等語。並聲明：㈠被告應給付原告647萬8,500元，及自108年12月27日起至清償日止，按週年利率10％計算之利息。㈡願供擔保請准宣告假執行。
二、被告則以：劉怡瑩因車禍意外急診入院之體況乃係症狀惡化
    或瀕死前之身體狀況，並非治療後症狀固定，再行治療不能
    期待治療結果之情形，而與系爭項次不符，原告應不得請求
    系爭保險金。又劉怡瑩生前並未提出殘廢保險金給付之申請
    ，該項請求權未轉變為金錢債權，自非原告所得繼承，原告
    亦無從向伊請領保險金。再者，原告並未依系爭保險契約第
    10條至第13條約定檢附載明診斷確定日之診斷書內容，並未
    符合給付保險金之條件，另依系爭保險契約第12條第2項約
    定之貼現公式計算殘廢生活扶助保險金之金額應為459萬5,8
    09元等語置辯。並聲明：㈠原告之訴及假執行之聲請均駁回
    。㈡如受不利益判決，願供擔保請准宣告免為假執行。
三、本院之判斷：原告主張依系爭保險契約第2條第8款、第10條
    第1項、第11條第1項、第12條第1項、第2項約定，請求被告
    給付系爭保險金647萬8,500元等語，為被告所否認，並以前
    詞置辯，是本件之爭點應為：㈠劉怡瑩生前因意外傷害事故
    之體況有無符合系爭項次之殘廢狀態之要件？㈡如有符合，
    原告依系爭保險契約第2條第8款、第10條第1項、第11條第1
    項、第12條第1項、第2項約定，請求被告給付系爭保險金64
    7萬8,500元，有無理由？茲分述如下：
　㈠劉怡瑩生前因意外傷害事故之體況有無符合系爭項次之殘廢
    狀態之要件？
　⒈經查，劉怡瑩與被告確有簽立系爭保險契約等節，此有系爭
    保險契約暨保險費收據等件在卷可稽（見本院卷第19至74頁
    ），且為兩造所不爭執，應堪憑採。次查，觀諸系爭保險契
    約第10條第1項、第11條第1項、第12條第1項、第2項約定，
    劉怡瑩於本契約有效期間內，經醫院醫師診斷確定符合因第
    2條約定之疾病或傷害，致成系爭附表所列第1級至第11級殘
    廢程度之一時，被告按診斷確定日當時之保險金額的20倍乘
    以系爭附表所列給付比例給付殘廢保險金、意外殘廢保險金
    ，另按診斷確定日當時之保險金額的1倍於保證給付期間按
    月給付殘廢生活扶助保險金，劉怡瑩並得申請依週年利率2.
    25％貼現計算一次請求上開殘廢生活扶助保險金等語（見本
    院卷第38至39頁）。而參諸系爭附表約定，系爭附表中「1
    、神經障害」，項次1-1-1為：「殘廢程度：中樞神經系統
    機能遺存極度障害，包括植物人狀態或器切呼吸器輔助，終
    身無工作能力，為維持生命必要之日常生活活動，全須他人
    扶助，經常需醫療護理或專人周密照護者」（即系爭項次）
    ，殘廢等級為1，給付比例為100％等語（見本院卷第43頁）
    ，系爭附表下方備註欄之註1-1約定：於審定神經障害等級
    時，須有精神科、神經科、神經外科或復健科專科醫師診斷
    證明及相關檢驗報告（如簡式智能評估表MMSE、失能評估表
    mRS、臨床失智評估量表CDR、神經電生理檢查報告、神經系
    統影像檢查報告及相符之診斷檢查報告等）資料為依據，必
    要時保險人得另行指定專科醫師會同認定等語（見本院卷第
    45頁），另註15-1約定：機能永久喪失及遺存各級障害之認
    定，以被保險人於發生之日起，並經6個月治療後症狀固定
    ，再行治療仍不能期待治療效果的結果為基準判定，但立即
    可判定者不在此限等語（見本院卷第49頁），可知劉怡瑩應
    符合系爭項次所示之殘廢程度，並有精神科、神經科、神經
    外科或復健科專科醫師診斷證明及相關檢驗報告，且經6個
    月治療後症狀固定，再行治療仍不能期待治療效果時，始得
    依上開約定請求殘廢保險金、意外殘廢保險金及殘廢生活扶
    助保險金。
　⒉原告主張劉怡瑩於108年10月25日因車禍意外入院後，經診斷
    為昏迷指數3分，對光無反應，顯示瀰漫性大腦功能異常，
    大腦皮質無任何皮質電生理活動，腦波圖明顯異常，需靠呼
    吸器維持呼吸，四肢無肌肉張力，需管灌飲食之植物人狀態
    等語，固提出佛教慈濟醫療財團法人大林慈濟醫院（下稱大
    林慈濟醫院）診斷證明書、病歷、神經內科報告護理紀錄等
    件為證（見本院卷第77至95頁、第299至329頁）。惟查，劉
    怡瑩係於108年10月25日因車禍意外而受有創傷性顱內出血
    併顱骨骨折傷勢，急診入住大林慈濟醫院加護病房治療，因
    病情惡化而於108年11月14日宣告死亡等節，此有大林慈濟
    醫院診斷證明書、大林慈濟醫院110年3月31日慈醫大林文字
    第1100476號函覆之病歷資料、護理紀錄、檢驗報告等件附
    卷可參（見本院卷第75頁、第225頁，見病歷卷第3至620頁
    ），則劉怡瑩因車禍意外入院至死亡僅有21日，實難認合於
    系爭附表註15-1所定「經6個月治療後症狀固定，再行治療
    仍不能期待治療效果時」之情形。
　⒊又按解釋契約，應探求當事人立約時之真意，而真意何在，
    又應以過去事實及其他一切證據資料為斷定之標準，不能拘
    泥文字致失真意，應斟酌訂立契約當時及過去之事實暨交易
    上之習慣，依誠信原則，從契約之主要目的，及經濟價值作
    全盤之觀察（最高法院85年度台上字第517號判決意旨參照
    ）。再按保險制度係為分散風險，在對價衡平原則下、經保
    險主管機關核定之費率、保險條款作為保險契約內容銷售與
    被保險人，故大抵皆為定型化契約，其擬定復具有高度之技
    術性，是於保險契約之解釋，應本諸保險之本質及機能為探
    求，並注意誠信、公平原則之適用，倘有疑義時，始為有利
    於被保險人之解釋（最高法院102年度台上字第2211號判決
    意旨參照）。
　⒋原告雖主張劉怡瑩因傷勢嚴重，已屬植物人之狀態難以復原
    ，大林慈濟醫院並有請家屬考慮是否器官捐贈，原告等家屬
    始在108年11月14日同意對劉怡瑩進行拔管及器官捐贈，足
    見劉怡瑩應已可立即判定合於系爭項次之殘廢程度，而屬系
    爭附表註15-1但書所示之「但立即可判定者不在此限」之情
    形等語，並提出大林慈濟醫院醫護個案家庭討論會會議紀錄
    表為證（見本院卷第300頁，下稱系爭會議紀錄）。然查，
    系爭保險契約係以疾病或傷害所致成殘廢狀態之長期照護為
    目的，此觀系爭保險契約第2條、第10條至12條所約定之主
    給付為：殘廢保險金、意外殘廢保險金及按月給付之殘廢生
    活扶助保險金等項目即明。質以系爭附表所示之殘廢程度項
    目分為：神經、眼、耳、鼻、口、胸腹部臟器、軀幹、上肢
    、下肢（見本院卷第43至45頁），並依上開項目殘廢等級不
    同而定給付比例，復以此計算殘廢保險金、意外殘廢保險金
    及按月給付之殘廢生活扶助保險金，益徵系爭保險契約乃係
    為分散被保險人即劉怡瑩因疾病或傷害而有殘廢失能，導致
    長期收入減損、支出增加之經濟上不利益之風險而設計，是
    系爭附表註15-1始約定所謂機能永久喪失及遺存各級障害之
    判定，係以「經6個月治療後症狀固定，再行治療仍不能期
    待治療效果時」為基準，俾合乎系爭保險契約長期殘廢照護
    之締約目的、保險機能及對價衡平原則。由是可知，系爭附
    表註15-1但書「但立即可判定者不在此限」，並非僅指立即
    可判定是否符合系爭附表之狀態，而係指立即可判定被保險
    人之體況符合系爭附表之狀態，且立即可判定被保險人症狀
    固定，不能期待治療結果而言。換言之，劉怡瑩因車禍意外
    入院，經大林慈濟醫院進行急救及治療，最終病情惡化而死
    亡，即令曾有系爭項次所示之中樞神經系統機能遺存極度障
    害等情形，實屬瀕死前過渡狀態，並非立即可判定症狀固定
    之情形，而與系爭附表註15-1但書規定不符。況且，依系爭
    會議紀錄記載，大林慈濟醫院醫師於108年11月9日向劉怡瑩
    家屬說明：劉怡瑩車禍入院，當時病況十分不穩定，瞳孔對
    光無反應，昏迷指數只有三，目前劉怡瑩血壓靠升壓劑維持
    ，升壓劑撤除很快就會過世等語（見本院卷第300頁），實
    難認係症狀固定，不能期待治療結果之長期殘廢狀態，是原
    告主張劉怡瑩當時已可立即判定合於系爭項次之殘廢程度，
    而屬系爭附表註15-1但書所示情形等語，應非可採。又系爭
    保險契約及系爭附表註15-1之解釋，業如前述，並無不明之
    處，是原告主張系爭附表15-1但書應作有利被保險人之解釋
    等語，亦非可採。綜上，應認劉怡瑩生前因意外傷害事故之
    體況尚非符合系爭項次之殘廢狀態之要件。
　㈡劉怡瑩生前因意外傷害事故之體況非符合系爭項次之殘廢狀
    態之要件等節，既如前述，則原告應無從請求依系爭保險契
    約第2條第8款、第10條第1項、第11條第1項、第12條第1項
    、第2項約定之殘廢保險金、意外殘廢保險金及殘廢生活扶
    助保險金，是原告依上開約定請求被告給付殘廢保險金60萬
    元、意外殘廢保險金60萬元及殘廢生活扶助保險金527萬8,5
    00元，即非有據。
四、綜上所述，原告依系爭保險契約第2條第8款、第10條第1項
    、第11條第1項、第12條第1項、第2項約定請求被告給付647
    萬8,500元及利息，為無理由，應予駁回。又原告之訴既經
    駁回，其所為假執行之聲請即失所依據，併予駁回之。
五、本件事證已臻明確，原告雖聲請向大林慈濟醫院函詢劉怡瑩
    住院期間是否已達系爭項次狀態，並函詢有無器官捐贈程序
    、器官捐贈評估內容為何、為何進行器官捐贈程序，然就系
    爭項次及系爭附表15-1之解釋，業已認定說明如前，又器官
    捐贈程序與本件系爭保險契約無涉，應認均無證據調查之必
    要。兩造其餘主張與攻擊防禦方法及所提證據，經審酌後認
    與本件判決之結果不生影響，爰不另一一論述，併此敘明。
六、訴訟費用負擔之依據：民事訴訟法第78條。　　　
中　　華　　民　　國　　110 　年　　12　　月　　8 　　日
                  民事第八庭  審判長法  官  鄭佾瑩
                                    法  官  王秀慧
　　　　　　　　　　　　　　　　　　法　官  邱于真
以上正本係照原本作成。
如對本判決上訴，須於判決送達後20日內向本院提出上訴狀。如
委任律師提起上訴者，應一併繳納上訴審裁判費。
中　　華　　民　　國　　110 　年　　12　　月　　8 　　日
                                    書記官  邱美嫆